臺灣士林地方法院民事判決　　　　　　　 96年度訴字第469號
原　　　告　豪泰汽車客運股份有限公司
法定代理人　丁○○
訴訟代理人　李振生律師
被　　　告　丙○○
　　　　　　甲○○
兼上列二人　乙○○　　住同上
訴訟代理人
上列當事人間損害賠償事件，本院民國於96年10月5 日言詞辯論
終結，判決如下：
    主  文
一被告乙○○應給付原告新臺幣伍萬壹仟伍佰拾肆元，及自民
  國九十六年六月三十日起至清償日止，按年息百分之五計算之
  利息。
二被告甲○○應給付原告新臺幣伍萬壹仟伍佰拾肆元，及自民
  國九十六年六月三十日起至清償日止，按年息百分之五計算之
  利息。
三被告丙○○應給付原告新臺幣伍萬壹仟伍佰拾肆元，及自民
  國九十六年六月三十日起至清償日止，按年息百分之五計算之
  利息。
四第一、二、三項中如任一被告為給付，其他被告於其給付範圍
  內，同免給付義務。
五原告其餘之訴駁回。
六訴訟費用由原告負擔。
七本判決原告勝訴部分得假執行。
八原告其餘假執行之聲請駁回。
    事實及理由
一、原告起訴主張：被告乙○○係原告雇用之司機，於民國95年
    6 月4 日凌晨2 時1 分許，駕駛原告所有車牌號碼335-AC號
    營業用大客車（下稱：系爭大客車），行經新竹市○○路○
    段513 巷口時，因迴轉不慎，過失撞及訴外人張志明所騎乘
    車號AT7- 507號機車，致張志明傷重不治死亡。經原告與張
    志明父母張萬居、吳素環在新竹市香山區調解委員會成立調
    解，由原告賠償張萬居、吳素環新臺幣（下同）350 萬元。
    又系爭大客車於上開車禍後經原告送修，期間共計7 日，以
    每車每日營業收入7,362 元計算，原告並因而受有修車期間
    無法營業之損失5 萬1,534 元。爰就原告所受上開350 萬元
    損害，依民法第188 條第3 項規定、原告與被告乙○○間勞
    動契約法律關係，向被告乙○○求償；另依侵權行為、原告
    與被告乙○○間勞動契約法律關係，訴請被告乙○○賠償上
    開營業損失5 萬1,534 元。再被告甲○○、丙○○與原告定
    有人事保證契約，擔任被告乙○○任職原告公司期間之保證
    人，表明放棄先訴抗辯權。原告因被告乙○○上開職務上過
    失行為受有損害，且原告不能自被告乙○○處受賠償，自得
    依原告與被告甲○○、丙○○間人事保證契約法律關係，訴
    請被告甲○○、丙○○就被告乙○○上開損害賠償責任負連
    帶給付之責等語。並聲明：(一)被告應連帶給付原告355 萬1,
    534 元，及自起訴狀繕本送達翌日起至清償日止，按年息百
    分之五計算之利息。(二)願供擔保請准宣告假執行。
二、被告則以：車禍被害人張志明家屬部分係由保險公司賠償，
    被告乙○○亦已自行賠償被害人家屬30萬元，原告不應再向
    被告求償。又原告當日要求被告乙○○超時加班，致被告乙○○精神狀況不佳，因而發生上開車禍事件，故原告本身亦
    應負責。另原告主張系爭汽車每日營業收入7,362 元亦屬過
    高等語資為抗辯。並聲明求為判決駁回原告之訴。
三、兩造不爭執之事實：
  (一)原告主張被告乙○○原係原告雇用之司機，於95年6 月4 日
    凌晨2 時1 分許，駕駛系爭大客車行經新竹市○○路○ 段51
    3 巷口時，因迴轉不慎，過失撞及訴外人張志明所騎乘車號
    AT7- 507號機車，致張志明傷重不治死亡，業據本院依職權
    調取臺灣新竹地方法院95年度交訴字第73號刑事案卷（下稱
    ：系爭刑事案卷）核閱屬實，且為被告所不爭執。
  (二)原告主張於上開車禍後，與被害人張志明父母張萬居、吳素
    環於95年6 月13日在新竹市香山區調解委員會成立調解，由
    原告賠償張萬居、吳素環350 萬元，並由保險人富邦產物保
    險股份有限公司（以下簡稱：富邦產險公司）直接墊付上開
    金額，有原告所提調解筆錄（附臺灣板橋地方法院95年度訴
    字第2391號民事案卷第8 頁，上開案卷下稱：板橋地院民事
    卷）、車險系統肇事資料查詢表（本院卷第22頁），且為被
    告所不爭執。
  (三)除原告上開賠償外，被告乙○○主張另於臺灣新竹地方法院
    95年度竹調字第334 號調解事件，與被害人張志明父母張萬
    居、吳素環成立調解，同意賠償張萬居、吳素環30萬元，業
    據本院調取刑事案卷核閱屬實（附該卷第22、23頁），且為
    原告所不爭執。
  (四)原告與被告訂有原告所提證5 所示勞動契約書（板橋地院民
    事卷第13-14 頁），與被告甲○○、丙○○訂有如原告所提
    證4所示員工保證書（板橋地院民事卷第11、12頁）。
  (五)被告乙○○95年度於原告任職報酬總額為33萬414 元，有原
    告所提各類所得扣繳暨免扣繳憑單為證（本院卷第24頁），
    且為被告所不爭執（本院卷第46頁）。
  (六)被告乙○○自95年6 月3 日上午至翌日凌晨車禍發生時，共
    計出車臺北、新竹間7趟次。
四、茲就原告主張損害應否准許析述如下：
  (一)賠償被害人張志明父母張萬居、吳素環350 萬元部分：
  1.按「被保險人因保險人應負保險責任之損失發生，而對於第
    三人有損失賠償請求權者，保險人得於給付賠償金額後，代
    位行使被保險人對於第三人之請求權；但其所請求之數額，
    以不逾賠償金額為限。」「前項第三人為被保險人之家屬或
    受僱人時，保險人無代位請求權。但損失係由其故意所致者
    ，不在此限。」，保險法第53條定有明文。上開代位權制度
    之設，考其立法目的，一方面固在維護私法上損害賠償制度
    ，使應負損害賠償責任之第三人，不因被保險人獲有保險賠
    償，而免其責任；另一方面則在避免被保險人獲得不當得利
    ，使損害賠償請求權與保險賠償求權不集中於被保險人。至
    若被保險人之家屬或受僱人，則因與被保險人有共同生活之
    關係，利害一致，若保險人對之有代位請求權，實與被保險
    人自己賠償無異，故禁止之。是除家屬或受僱人有故意之情
    形者外，立法上對該等人之評價乃視同被保險人本人對待，
    使被保險人家屬或受僱人終局免其責任，而由保險人承受最
    後之損失不利益。於上開情形，保險法第53條所應考量之立
    法目的，僅在不使被保險人獲得不當得利一端，而不包括損
    害賠償義務人免責之避免。基此，保險法第53條第1 項之適
    用，應認為保險人於給付賠償金額予被保險人後，被保險人
    對第三人之損害賠償請求權固一概法定移轉於保險人，惟第
    三人如為被保險人家屬或受僱人時，解釋上應認為保險人此
    一法定受讓之債權，除有被保險人家屬或受僱人故意致損害
    情形外，其債權應受限制而不得請求。又因被保險人之損害
    賠償請求權已法定移轉於保險人，是被保險人亦不得對其家
    屬或受僱人主張，以貫徹保險法上不當得利禁止之原則。
  2.本件原告就系爭大客車，已向保險人富邦產險公司投保第三
    人責任保險（含強制險、任意險），保險人富邦產險公司並
    以縮短給付之方式代原告墊付賠償金額350 萬元予被害人張
    志明父母張萬居、吳素環已如前述，依上說明，原告對其受
    僱人即被告乙○○依民法第188 條第3 項規定之求償權或依
    勞動契約約定之損害賠償請求權，於保險人富邦產險公司賠
    償之350 萬元範圍，即應法定移轉於富邦產險公司。富邦產
    險公司依保險法第53條第2 項前段規定，固不得對被告乙○○行使此一請求權，然並不影響上開請求權已移轉於富邦產
    險公司之法律效果。原告自不得於債權移轉於富邦產險公司
    後，再行對被告乙○○為請求而受有雙重受償之不當得利。
  3.又最高法院68年臺上字第42號判例意旨謂：「按保險制度，
    旨在保護被保險人，非為減輕損害事故加害人之責任。保險
    給付請求權之發生，係以定有支付保險費之保險契約為基礎
    ，與因侵權行為所生之損害賠償請求權，並非出於同一原因
    。後者之損害賠償請求權，殊不因受領前者之保險給付而喪
    失，兩者除有保險法第53條關於代位行使之關係外，並不生
    損益相抵問題。」查上開判例之事實，本係就人身保險事故
    所為之裁判，因於人身保險之情形，保險人本不得代位行使
    要保人或受益人對第三人之請求權（保險法第103 條、第13
    0 條、第135 條規定參照），且人身無價，被保險人亦無不
    當得利之虞，第三人自不得主張損益相抵而免除責任。然於
    責任保險或其他財產保險之情形，因有保險法第53條之適用
    ，被保險人自不得於受領保險賠償後，再行對損害賠償義務
    人行使權利，是上開判例亦闡釋「兩者除有保險法第53條關
    於代位行使之關係外，並不生損益相抵問題」，明示有保險
    法第53條代位行使關係者，該判例所指被保險人損害賠償請
    求權不因受領保險給付而喪失之結論，並無適用餘地。是則
    ，原告援引上開判例，主張其對被告之損害賠償請求權因無
    損益相抵之適用，並據以推論其請求權不受影響，應無可採
    。
  4.又按人事保證之保證人，以僱用人不能依他項方法受賠償者
    為限，負其責任，民法第756 條之2 定有明文。本件原告依
    其與被告甲○○、丙○○間人事保證契約，請求被告甲○○
    、丙○○就被告乙○○對原告所負損害賠償責任，負連帶給
    付之責，除依上開1.至3.所示說明，就保險人富邦產險公司
    理賠之350 萬元，不得對被告乙○○、甲○○、丙○○請求
    外，依上開法條規定，因僱用人即原告已依他項方法（保險
    給付）受賠償，自亦不得對人事保證保證人即被告甲○○、
    丙○○請求給付。
  5.依上所述，原告就賠償被害人張志明父母張萬居、吳素環35
    0 萬元部分，訴請被告連帶給付，應屬無據。
  (二)營業損失5萬1,534元部分：
  1.按因故意或過失，不法侵害他人之權利者，負損害賠償責任
    ，民法第184 條第1 項前段定有明文。次按損害賠償，除法
    律另有規定或契約另有訂定外，應以填補債權人所受損害及
    所失利益為限。依通常情形，或依已定之計劃、設備或其他
    特別情事，可得預期之利益，視為所失利益。亦為同法第21
    6 條所明定。
  2.查原告所有系爭大客車，於上開時、地，因被告乙○○之過
    失，與訴外人張志明所騎乘機車發生碰撞而受損，並因而送
    修7 日等情，業據原告提出「東亨汽車修理廠」出具之進廠
    修理證明為證（本院卷第41頁），且為被告所不爭執，自堪
    信為真實。又依原告所提上開車禍發生前（95年5 月份）呈
    報臺北市政府交通局之運輸成績表，系爭大客車所行駛之臺
    北至新竹、臺北至竹北兩條路線（見本院卷第54頁臺北市政
    府勞工局勞動檢查處復函檢附之原告公司駕駛員輪值表月報
    表），其中臺北至新竹線95年5 月份收入為905 萬7,153 元
    ，臺北至竹北線95年5 月份收入則為121 萬3,240 元，當月
    參與營業之車輛為45輛，是平均每一營業大客車每日營業收
    入為7,362 元[ 計算式： (0000000+0000000)÷31日÷45輛
    ＝7362，元以下四捨五入] ，7 日無法行駛之損失則為5 萬
    1,534 元（計算式：7362×7=51534） 。因上開資料為原告
    平時業務上呈報主管機關臺北政府交通局之文書，自具有相
    當之可信性，以之作為原告「依已定之計劃、設備」可得預
    期之利益計算基準，應屬可採。被告乙○○抗辯原告上開主
    張金額過高，並認每日每車可得利益為3,000 元左右云云，
    然亦自認無法提出任何事證以實其說（本院卷第46頁），應
    無可採。
  3.又被告乙○○雖抗辯原告指示其超時加班，致其精神不佳，
    致釀車禍，故原告亦應負責乙節，為原告所否認，且依本院
    依職權所調刑事案卷，被告乙○○於警察詢問車禍發生時精
    神狀時，答稱：我當時精神狀況良好，且依其所述，發現對
    方時距離約有50公尺（刑事相驗卷第8 頁警詢筆錄），其得
    於50公尺遠處發現被害人所騎乘機車，堪信並無精神狀況不
    佳情形。是無論原告有無指示被告乙○○超時加班之情，被
    告乙○○既未因超時加班而影響其精神狀況，則被告乙○○
    抗辯之原告指示過失，與本件車禍損害之發生或擴大，即無
    因果關係，自不得以車損被害人即原告之過失，主張減輕或
    免除被告乙○○之賠償責任。
  4.另按原告與被告甲○○、丙○○分別訂立員工保證書，其保
    證內容為：「立保證書人（甲○○、丙○○）今保證乙○○
    在豪泰汽車客運公司（以下簡稱本公司）任職期間，恪遵法
    令與公司規章，倘有營私舞弊、虧短公款、損毀公物或其他
    故意、過失行為，致公司蒙受損失時，本保證人願負賠償責
    任，拋棄先訴抗辯權。並不受民法第756 條之2 第2 項後段
    限制」等語。被告乙○○受僱原告公司為大客車司機，駕駛
    客車過失肇事致損壞原告所有之系爭大客車，致原告蒙受上
    開1.所示損失5 萬1,534 元，依上述被告甲○○、丙○○與
    原告分別簽定之人事保證契約內容，自應負賠償損害之責。
    又原告主張就其所受5 萬1,534 元損害不能依他項方法受賠
    償，被告對此均未為爭執，自亦堪認為真實。
  (三)綜上，原告所得訴請被告給付金額，應為5 萬1,534 元。
五、按給付無確定期限者，債務人於債權人得請求給付時，經其
    催告而未為給付，自受催告時起，負遲延責任。其經債權人
    起訴而送達訴狀，或依督促程序送達支付命令，或為其他相
    類之行為者，與催告有同一之效力；遲延之債務，以支付金
    錢為標的者，債權人得請求依法定利率計算之遲延利息，民
    法第229 條第2 項、第233 條第1 項前段分別定有明文。又
    應付利息之債務，其利率未經約定，亦無法律可據者，週年
    利率為百分之五，亦為同法第203 條所明定。本件原告上開
    四、(二)請求之營業損失5 萬1,534 元，原告係於96年6 月23
    日提出準備書(一)狀，始就該部分之原因事實及請求為追加（
    本院卷第39頁），其對侵權行為人、人事保證被保證人即被
    告乙○○之請求，並未提出該準備書(一)狀回執，僅得以原告
    訴訟代理人於本院96年6 月29日言詞辯論期日陳述訴之聲明
    及準備書(一)狀內容請求被告給付時，認為有與催告同一之效
    力。從而，原告對被告乙○○上開四、(二)所示請求5 萬1,53
    4 元，對應代被告乙○○負上開損害賠償責任及遲延責任之
    被告甲○○、丙○○，併主張96年6 月30日起至清償日止，
    按年息百分之五計算之利息，亦屬有據。
六、末按數債務人基於不同之債務發生原因，就同一內容之給付
    ，對於同一債權人各負全部給付義務，因一債務人給付，他
    債務人即同免其責任者，為不真正連帶債務。本件原告係本
    於侵權行為法律關係、與被告乙○○勞動契約法律關係，訴
    請被告乙○○給付，另本於與被告甲○○、丙○○各自訂立
    之人事保證契約，分別訴請被告甲○○、丙○○履行人事保
    證契約義務，雖債務發生原因不同，然給付內容則屬同一，
    為不真正連帶債務，是被告如上開四、五所示對原告所負給
    付義務，雖各負全部給付義務，但因一被告中任一人為給付
    ，他被告即應於給付範圍同免其責任。
七、綜上所述，原告依：(一)侵權行為法律關係、勞動契約法律關
    係，請求被告乙○○應給付原告5 萬1,534 元，及自96年6
    月30日起至清償日止，按年息百分之五計算之利息；(二)原告
    與被告甲○○間人事保證契約法律關係，請求被告甲○○應
    給付原告5 萬1,534 元，及自96年6 月30日起至清償日止，
    按年息百分之五計算之利息；(三)原告與被告丙○○間人事保
    證契約法律關係，請求被告丙○○應給付原告5 萬1,534 元
    ，及自96年6 月30日起至清償日止，按年息百分之五計算之
    利息，且上開被告乙○○、甲○○、丙○○中任一人為給付
    時，他被告於其給付之範圍內，同免給付之責，為有理由，
    應予准許。逾上開准許部分之請求，即為無理由，應予駁回
    。
八、本判決所命給付金額，未逾50萬元，應依民事訴訟法第389
    條第1 項第5 款宣告假執行。至原告其餘假執行之聲請，因
    訴之駁回而失所依據，不予准許。
九、本件事證已臻明確，其餘兩造主張、陳述暨所提之證據，經
    審酌均與本院前揭判斷不生影響，爰不一一詳予論述，附此
    敘明。
十、又本件兩造勝、敗比例懸殊，爰依民事訴訟法第79條規定，
    依情形命由原告全部負擔。
十一、據上論結，原告之訴為一部有理由，一部無理由，並依民
      事訴訟法第79條、第389 條第1 項第5 款，判決如主文。
中　　華　　民　　國　　96　　年　　10　　月　　22　　日
                  民事第二庭  法  官  王本源
以上正本證明與原本無異。
如對本判決上訴，須於判決送達後20日內向本院提出上訴狀。
中    華    民    國    96    年    10    月    24    日
                              書記官  陳淑女
